【裁判字號】    88,重國,21
【裁判日期】    890711
【裁判案由】    國家賠償
【裁判全文】
臺灣臺北地方法院民事判決  八十八年度重國字第二一號
   原        告  己○○
                 壬○○
   共        同
   訴 訟 代理人  辛○○    .
                 庚○○      .
   被        告  憲兵司令部  設台北市○○○路十七號
   兼法定代理人  丁○○      .
   被        告  甲○○      .
                 戊○○      .
   共        同
   訴 訟 代理人  丙○○    .
                 乙○○      .
右當事人間國家賠償事件，本院判決如左：
    主    文
原告之訴駁回。
訴訟費用由原告負擔。
    事    實
甲、原告方面：、
一、聲明：被告憲兵司令部、丁○○、甲○○、戊○○應連帶給付原告己○○、壬○○新臺幣（下同）捌佰萬元。
二、陳述：
（一）被告丁○○為被告憲兵司令部之司令，被告甲○○、戊○○分別為被告憲兵司
      令部所屬憲兵訓練中心之指揮官、政戰處處長，均為依法令從事公務之人員，
      對於憲兵訓練中心所屬之中尉政戰官即訴外人蔡維城，均負有教育、管理、監
      督、考核及薪資給付之責任與義務，且於八十七年七月十六日，即知悉訴外人
      蔡維城患有精神病，並於送醫治療過程中，已知訴外人蔡維城有妄想和傷人之
      意圖，依民法第一千一百十條規定應置監護人，並予以適當管束以免傷人，惟
      卻仍未處理，以致訴外人蔡維城於八十七年九月二十五日中午十二時五分，本
      應在營服役之時間，竟逾假未歸，被告憲兵司令部於發現訴外人蔡維城之行蹤
      後，亦未派員處理，且委由其他單位處理時，又稱緝逃人員均已外出無人可派
      ，處理人員外出無車可用，以致訴外人蔡維城至台中市○○○路二０四號，原
      告己○○、壬○○之女兒即廖柏雅工作之世貿診所內，持水果刀將被害人廖柏
      雅殺害。而訴外人蔡維城與被告憲兵司令部間，依法應成立勞僱關係，且訴外
      人蔡維城患有精神病離營行兇殺人，被告憲兵司令部應對於訴外人蔡維城之殺
      人行為，依民法第一百八十七條規定，負擔法定代理人之責任；依民法第一百
      八十八條，負擔僱用人之責任；依民法第一千一百十條規定，負擔精神病患之
      監護責任；以及依國家賠償法第二條第二項之規定，負擔公務人員怠忽職守造
      成人民損害之賠償責任。嗣訴外人蔡維城因殺害被害人廖柏雅，經軍法審判判
      處有期徒刑七年確定；被告憲兵司令部所屬之憲兵訓練中心，亦經監察院於八
      十八年九月一日，以（八八）院台國字第八八二一○○二五九號函通過糾正案
      。後原告己○○於八十八年十一月十八日，向被告憲兵司令部提出國家賠償之
      要求，為被告憲兵司令部拒絕，爰參照司法院大法官釋字第四百六十九號解釋
      之意旨，依民法第一百八十七條、第一百八十八條、第一千一百十條之規定，
      以及國家賠償法第二條第二項之規定，請求被告憲兵司令部、丁○○、甲○○
      、戊○○連帶給付殯葬費壹佰萬元、扶養費佰萬元、精神慰撫金及道義賠償
      肆佰萬元，共捌佰萬元。
（二）對被告抗辯所為之陳述：本件被告憲兵司令部一再以執行職務，對本件命案之
      發生，不具相當因果關係，推諉稱已盡防止之責任而拒絕賠償，若被告憲兵司
      令部已盡防範之責任，則命案將不致於發生，被告憲兵司令部過失之責任明確
      無可推託。另被告等所抗辯之相當因果關係，仍係沿用舊有之判例，認被告等
      行使職權與命案之發生，未有直接之因果關係，惟被告等主張之判例，己於近
      年中因國內公共安全檢查工作，績效不彰，以致災變頻傳動輒造成人員傷亡，
      若從嚴認定國家賠償責任之相當因果關係理論，已不符合時勢所趨，新近之國
      家賠償判例，多已主張法規之執行如涉及人民生命、身體健康之維護者，應認
      為被害人直接有法律之利益，公務員怠於執行職務時，不得假借反射利益或裁
      量理論而規避責任。本件原告己○○、壬○○之女兒即廖柏雅，遭訴外人蔡維
      城持刀殺死，在軍法審判中，訴外人蔡維城竟以精神耗弱為由，減輕罪責輕處
      七年有期徒刑，後更以雙方男女感情、金錢等私人因素，推諉相關軍方人員責
      任。而軍事審判中所謂之金錢爭議，係指訴外人蔡維城之家屬出資，以訴外人
      蔡維城之名義購屋及貸款之金錢，原告己○○、壬○○和被害人廖柏雅，並未
      貪圖訴外人蔡維城之金錢，只因訴外人蔡維城承受不了貸款壓力，加上被害人
      廖柏雅發現其精神異常，欲終止交往，未料竟引起殺機，慘遭殺身之禍。
三、證據：提出（八八）法正字第○一○號憲兵司令部判決、八十八年覆普則劍字第
    ○一三號國防部判決、監察院八十八年九月三日（八八）院台國字第八八二一○○二九一號函、憲兵司令部八十八年賠議字第○○三號拒絕賠償理由書、監察院
    第二二二八期公報、國防部最高軍事法院檢察署八十九年五月四日（八九）法孝
    字第○一七二號令各一份為證。
乙、被告方面：
一、聲明：駁回原告之訴。
二、陳述：
（一）訴外人蔡維城於八十五年七月一日，至被告憲兵司令部所屬憲兵訓練中心服役
      ，擔任中尉輔導長，連續二年考績甲等，工作表現均能勝任。俟至八十七年六
      月中旬，於台中市購置新屋，作為與原告己○○、壬○○之女即廖柏雅結婚之
      用，並藉新居落成之時提親，惟原告己○○、壬○○以廖柏雅年紀尚輕，遲遲
      未予回應，致使訴外人蔡維城心生懷疑，認遭被害人廖柏雅欺騙，遂有憂鬱症
      之徵候出現。至八十七年七月一日，經憲兵訓練中心指揮官即被告甲○○指示
      ，由監察官及心理輔導官陪同至三總精神科就診，經醫師研判訴外人蔡維城為
      重度憂鬱症，需定期門診並安排住院治療。憲兵訓練中心即自同年六月底、七
      月初起，持續對訴外人蔡維城予以心理輔導，同年七月七日，將訴外人蔡維城
      暫調非主管職務，以減輕工作壓力，助其復原。另憲兵訓練中心於同年七月三
      十一日，安排訴外人蔡維城至三軍總醫院住院治療，直至同年八月二十六日，
      因三軍總醫院通知訴外人蔡維城已經痊癒，憲兵訓練中心即派員接其出院歸建
      。嗣訴外人蔡維城歸建後，憲兵訓練中心之指揮官即被告甲○○與各級幹部，
      均不斷對其鼓勵，並安排心理輔導官毛曉夫與其同住，以利隨時掌握狀況，每
      週並由心理輔導官毛曉夫或徐德明，陪同至三軍總醫院追蹤治療。而依陸海空
      軍軍官服役條例施行細則第十三條規定，病傷退伍係指病傷或體質衰弱，經檢
      定不適服現役者，且由指定之軍醫院檢定，填具檢定證明書，由人事權責單位
      ，層報所隸經管單位核定。而因三軍總醫院以（八七）善利字第○○○七八一
      六號文開具健癒歸隊通知單，故訴外人蔡維城不符病傷退伍之規定。
（二）另訴外人蔡維城自八十七年九月二十四日下午六時起，至同年九月二十五日上
      午八時止，為外宿假期間，俟至同年九月二十五日上午八時二十分許，因訴外
      人蔡維城尚未返營，憲兵訓練中心政戰處長即被告戊○○，即以電話聯繫訴外
      人蔡維城之家屬，告知逾假未歸，並請家屬促其儘速返營。憲兵訓練中心之指
      揮官即被告甲○○，亦於同年月日上午八時五十分，召集相關幹部編組協尋，
      並指派監察官焦延明少校，趕至訴外人蔡維城位於桃園縣中壢市家中瞭解詳情
      。至同年月日上午九時五十分，訴外人蔡維城自台中打電話回家，告知其於台
      中市○○○路第二百四十號即被害人廖柏雅任職之世貿診所內，焦延明監察官
      隨即與訴外人蔡維城電話交談，要求其留在原地，俟其父親、姊夫前往陪同返
      營，焦延明監察官隨即向被告戊○○回報，並於同日上午十時二十分，以電話
      聯絡台中憲兵隊田憲章監察官派員協助處理。至同日上午十時四十分，台中憲
      兵隊獲悉前述世貿診所之地址後，旋即派出二○三憲兵調查組、二四一營緝逃
      小組協助處理。是被告憲兵司令部所屬之憲兵訓練中心，對於訴外人蔡維城之
      逾假未歸，已依「國軍防止逃亡工作實施規定」及「違紀離營發生單位作業注
      意事項」之規定，採取相應措施，並無公務員怠於執行職務之情事。
（三）另原告己○○、壬○○主張不服被告憲兵司令部（八八）網律第一五八五八號
      拒絕賠償理由書，惟被告憲兵司令部拒絕賠償之理由，係因國家賠償法第二條
      第二項之國家賠償責任，係以公務員因故意或過失，而違法執行職務，並因此
      發生損害為構成要件。然本件訴外人蔡維城於逾假不歸時，憲兵訓練中心迅即
      採取前述相應措施，對損害之發生，實無故意或過失可言。退萬步言，縱如監
      察院糾正文指稱，憲兵訓練中心之心理輔導工作未臻落實、低階輔導高階績效
      不彰、情況處置措施不當、危機處理能力不足、貽誤防範時機，然依一般常情
      ，實難即因此認為造成訴外人蔡維城殺害被害人廖柏雅之原因。換言之，即便
      被告等處置或有失宜，然其與損害發生間，亦不具相當因果關係。而就憲兵訓
      練中心之指揮官、政戰處長，即被告甲○○、戊○○處置失宜部分，被告憲兵
      司令部已予以行政懲處，此有被告憲兵司令部（八七）統定字第一五八二九號
      人事命令可證。縱或認為被告甲○○、戊○○，在行政處置作為時效上容有疏
      失，然訴外人蔡維城殺害被害人廖柏雅，係因臨時起意，並非被告甲○○、戊○○所能事先預見防範控制。
三、證據：提出憲兵司令部八十七年七月二十日（八七）統定字第０九六九八號人事
    命令、三軍總醫院（八七）善利字第０七八一六號健癒歸隊通知單、病歷資料、
    行政院八十五年十月九日台八十五法字第三四八０四號函、訴外人蔡維城之特殊
    個案輔導紀錄表、憲兵司令部八十七年七月二十日（八七）統定字第０九六九八
    號人事命令、憲兵訓練中心工程招標、決標書面紀錄、憲兵司令部（八七）統定
    字第一五八二九號人事命令、憲兵司令部國家賠償事件審議委員會八十八年十一
    月五日會議紀錄、國防部高等軍事法院檢察署八十九年愛檢不字第０二號不起訴
    處分書各一份為證。
丙、本院依調閱（八八 ）法正字第○一○號憲兵司令部判決卷宗。
    理    由
一、按起訴狀送達後，原告不得將原訴變更或追加他訴；但請求之基礎事實同一者，
    不在此限；民事訴訟法第二百五十五條第一項第二款定有明文。本件原告起訴時
    ，僅列原告己○○為原告，嗣追加原告壬○○為原告，被告雖未同意，惟原告壬○○為被害人廖柏雅之母親，原告壬○○請求之依據，亦為被害人廖柏雅為訴外
    人蔡維城殺害所造成之損害，與原告己○○請求之基礎事實係屬同一，依首揭民
    事訴訟法第二百五十五條第一項第二款之規定，自應予以准許，核先敘明。
二、本件原告己○○、壬○○起訴主張：被告丁○○為被告憲兵司令部之司令，被告
    甲○○、戊○○分別為被告憲兵司令部所屬憲兵訓練中心之指揮官、政戰處處長
    ，均為依法令從事公務之人員，對於憲兵訓練中心所屬之中尉政戰官即訴外人蔡
    維城，均負有教育、管理、監督、考核及薪資給付之責任與義務，且於八十七年
    七月十六日，即知悉訴外人蔡維城患有精神病，並於送醫治療過程中，已知訴外
    人蔡維城有妄想和傷人之意圖，依民法第一千一百十條規定應置監護人，並予以
    適當管束以免傷人，惟卻仍未處理，以致訴外人蔡維城於八十七年九月二十五日
    中午十二時五分，本應在營服役之時間，竟逾假未歸，被告憲兵司令部於發現訴
    外人蔡維城之行蹤後，亦未派員處理，且委由其他單位處理時，又稱緝逃人員均
    已外出無人可派，處理人員外出無車可用，以致訴外人蔡維城至台中市○○○路
    二０四號，原告己○○、壬○○之女兒即廖柏雅工作之世貿診所內，持水果刀將
    被害人廖柏雅殺害。而訴外人蔡維城與被告憲兵司令部間，依法應成立勞僱關係
    ，且訴外人蔡維城患有精神病離營行兇殺人，被告憲兵司令部應對於訴外人蔡維
    城之殺人行為，依民法第一百八十七條規定，負擔法定代理人之責任；依民法第
    一百八十八條，負擔僱用人之責任；依民法第一千一百十條規定，負擔精神病患
    之監護責任；以及依國家賠償法第二條第二項之規定，負擔公務人員怠忽職守造
    成人民損害之賠償責任。嗣訴外人蔡維城因殺害被害人廖柏雅，經軍法審判判處
    有期徒刑七年確定；被告憲兵司令部所屬之憲兵訓練中心，亦經監察院於八十八
    年九月一日，以（八八）院台國字第八八二一○○二五九號函通過糾正案。後原
    告己○○於八十八年十一月十八日，向被告憲兵司令部提出國家賠償之要求，為
    被告憲兵司令部拒絕，爰參照司法院大法官釋字第四百六十九號解釋之意旨，依
    民法第一百八十七條、第一百八十八條、第一千一百十條之規定，以及國家賠償
    法第二條第二項之規定，請求被告憲兵司令部、丁○○、甲○○、戊○○連帶給
    付捌佰萬元等語。
三、被告憲兵司令部、丁○○、甲○○、戊○○則以：訴外人蔡維城因於八十七年六
    月中旬，在台中市購置新屋，作為與被害人廖柏雅結婚之用，惟原告己○○、壬○○以廖柏雅年紀尚輕，遲遲未予回應，致使訴外人蔡維城心生懷疑，認遭廖柏
    雅欺騙，遂有憂鬱症之徵候出現。至八十七年七月一日，經被告甲○○指示，由
    同仁陪至三軍總醫院精神科就診，經診斷訴外人蔡維城為重度憂鬱症，需定期門
    診並安排住院治療。憲兵訓練中心即自同年六月底、七月初起，持續對訴外人蔡
    維城予以心理輔導，並將訴外人蔡維城暫調非主管職務。另於同年七月三十一日
    ，安排訴外人蔡維城至三軍總醫院住院治療，直至三軍總醫院通知訴外人蔡維城
    已經痊癒，訴外人蔡維城始出院歸建。嗣訴外人蔡維城歸建後，各級幹部均不斷
    對其鼓勵，並安排與心理輔導官同住，每週並由心理輔導官陪同至三軍總醫院追
    蹤治療。而依陸海空軍軍官服役條例施行細則第十三條規定，病傷退伍係指病傷
    或體質衰弱，經檢定不適服現役者，且由指定之軍醫院檢定，填具檢定證明書，
    由人事權責單位，層報所隸經管單位核定。而因三軍總醫院以（八七）善利字第
    ○○○七八一六號文開具健癒歸隊通知單，故蔡員不符病傷退伍之規定。另訴外
    人蔡維城自八十七年九月二十四日下午六時起，至同年九月二十五日上午八時止
    ，為外宿假期間，俟至同年九月二十五日上午八時二十分許，因訴外人蔡維城尚
    未返營，被告戊○○即以電話聯繫訴外人蔡維城之家屬，告知逾假未歸，並請家
    屬促其儘速返營。被告甲○○亦於同年月日上午八時五十分，召集相關幹部編組
    協尋，並指派焦延明監察官，至訴外人蔡維城位於桃園縣中壢市家中瞭解詳情。
    至同年月日上午九時五十分，訴外人蔡維城自台中打電話回家，告知其於台中市
    ○○○路第二百四十號即被害人廖柏雅任職之世貿診所內，焦延明監察官隨即與
    訴外人蔡維城電話交談，要求其留在原地，俟其父親、姊夫前往陪同返營，焦延
    明監察官隨即向被告戊○○回報，並立刻聯絡台中憲兵隊派員協助處理。是被告
    憲兵司令部所屬之憲兵訓練中心，對於訴外人蔡維城之逾假未歸，已依「國軍防
    止逃亡工作實施規定」及「違紀離營發生單位作業注意事項」之規定採取相應措
    施，並無公務員怠於執行職務之情事云云，資為抗辯。
四、本件原告己○○、壬○○起訴主張，被告丁○○為被告憲兵司令部之司令，被告
    甲○○、戊○○分別為被告憲兵司令部所屬憲兵訓練中心之指揮官、政戰處處長
    ；並於八十七年七月十六日，即知悉訴外人蔡維城患有精神病；訴外人蔡維城於
    八十七年九月二十五日中午十二時五分，本應在營服役之時間，因逾假未歸，至
    台中市○○○路二０四號，持水果刀將被害人廖柏雅殺害；而訴外人蔡維城因殺
    害廖柏雅，經軍法審判判處有期徒刑七年確定；被告憲兵司令部所屬之憲兵訓練
    中心，亦經監察院於八十八年九月一日，以（八八）院台國字第八八二一○○二
    五九號函通過糾正案；後原告己○○於八十八年十一月十八日，向被告憲兵司令
    部提出國家賠償之要求，為被告憲兵司令部拒絕賠償之事實，業據其提出（八八
    ）法正字第○一○號憲兵司令部判決、八十八年覆普則劍字第○一三號國防部判
    決、監察院八十八年九月三日（八八）院台國字第八八二一○○二九一號函、憲
    兵司令部八十八年賠議字第○○三號拒絕賠償理由書、監察院第二二二八期公報
    各一份為證，並經本院調閱（八八）法正字第○一○號憲兵司令部判決卷宗屬實
    ，亦為被告所不爭執，則原告己○○、壬○○此部分主張之事實，堪信為真實。
五、至原告己○○、壬○○另主張被告憲兵司令部、丁○○、甲○○、戊○○對於訴
    外人蔡維城，均負有教育、管理、監督、考核及薪資給付等責任、義務；於八十
    七年七月十六日，知悉訴外人蔡維城患有精神病，並有妄想和傷人之意圖，依民
    法第一千一百十條規定應置監護人，並予以適當管束以免傷人，卻仍未處理；以
    及對於訴外人蔡維城於八十七年九月二十五日中午十二時五分，逾假未歸時，於
    發現訴外人蔡維城之行蹤時，未派員處理，在委由其他單位處理時，又稱緝逃人
    員均已外出無人可派，處理人員外出無車可用，對本身管轄之地區○○路況不熟
    延誤到場，以致訴外人蔡維城殺害被害人廖柏雅；以及訴外人蔡維城與被告憲兵
    司令部間，依法應成立勞僱關係，且訴外人蔡維城患有精神病離營行兇殺人，被
    告憲兵司令部應對於訴外人蔡維城之殺人行為，依民法第一百八十七之規定，負
    擔法定代理人之責任；依民法第一百八十八條，負擔僱用人之責任；依民法第一
    千一百十條之規定，負擔精神病患之監護責任；以及依國家賠償法第二條第二項
    之規定，負擔公務人員怠忽職守造成人民損害之部分，則被告憲兵司令部、丁○○、甲○○、戊○○均否認之，並以前揭情詞抗辯之。
六、經查，本件原告己○○、壬○○主張之請求權基礎，除國家賠償法第二條第二項
    之外，經本院行使闡明權後，仍執意主張民法第一百八十七條、第一百八十八條
    、第一千一百十條為請求權之基礎，然訴外人蔡維城原擔任被告憲兵司令部所屬
    憲兵訓練中心之中尉政戰官，此為兩造所不爭執，是訴外人蔡維城即為被告憲兵
    司令部所屬之公法人即中華民國之公務員，則訴外人蔡維城與中華民國間之法律
    關係，屬於公法上之職務關係，被告憲兵司令部、丁○○、甲○○、戊○○，亦
    非訴外人蔡維城之法定代理人、僱用人，更非訴外人蔡維城之配偶、父母、祖父
    母、家長等，原告己○○、壬○○此部分之主張，顯無理由，應予駁回。另依國
    家賠償法第九條規定：「依第二條第二項請求損害賠償者，以該公務員所屬機關
    為賠償義務機關。」則原告己○○、壬○○主張依國家賠償法第二條第二項之規
    定，向被告丁○○、甲○○、戊○○請求之部分，亦顯無理由，應予駁回。
七、次查，依國家賠償法第二條規定：「公務員怠於執行職務，致人民自由或權利遭
    受損害，國家應負損害賠償責任。」是被告憲兵司令部構成國家賠償責任，必須
    所屬之公務員，因故意或過失，怠於執行職務，即違背對於第三人應為之作為義
    務，而致人民權利遭受損害，始得構成。則本件之爭點，即在於被告丁○○、甲○○、戊○○，是否有違反任何規定，怠於對訴外人蔡維城應盡之作為義務，致
    使訴外人蔡維城於逾假離營時，殺害原告己○○、壬○○之女兒即廖柏雅。就此
    爭點，得分敘如下：
（一）原告己○○、壬○○主張被告丁○○、甲○○、戊○○，於八十七年七月十六
      日，即知悉訴外人蔡維城患有精神病，竟未予以適當管束，以致訴外人蔡維城
      仍得繼續服役，致發生殺害被害人廖柏雅之情事。然本件被告甲○○、戊○○
      所屬之憲兵訓練中心，於八十七年六月間，得知訴外人蔡維城精神病發作後，
      即對於訴外人蔡維城進行心理輔導，並於八十七年七月一日，將訴外人蔡維城
      送至三軍總醫院治療，事後並住進三軍總醫院治療，直至三軍總醫院開具健癒
      歸隊證明，訴外人蔡維城始回到憲兵訓練中心繼續服役，此分別有訴外人蔡維
      城之特殊個案輔導紀錄表、病歷資料、三軍總醫院（八七）善利字第○○○七
      八一六號函在卷足憑，亦為原告己○○、壬○○所不爭執。是依陸海空軍軍官
      服役條例施行細則第十三條規定：「病傷退伍係指病傷或體質衰弱，經檢定不
      適服現役者，且由指定之軍醫院檢定，填具檢定證明書，由人事權責單位，層
      報所隸經管單位核定。」則訴外人蔡維城是否因精神病，而無法服役需辦理退
      役，乃屬軍醫院之職責，尚非被告憲兵司令部或所屬之憲兵訓練中心所得決定
      ，故被告丁○○、甲○○、戊○○，對於訴外人蔡維城是否因精神病應予退役
      之部分，尚無違反相關規定之處。
（二）原告己○○、壬○○另主張被告丁○○、甲○○、戊○○，於八十七年九月二
      十五日，訴外人蔡維城逾假不規時，違反國軍防止逃亡工作實施規定，以及違
      紀離營發生單位作業注意事項之規定，未能立刻防範，致使訴外人蔡維城於同
      年月日十二時許，殺害被害人廖柏雅。惟依國軍防止逃亡工作實施規定第四條
      第一項第四款規定：「逃亡查緝：凡官兵不假離營或逾假不歸，單位應即聯繫
      家屬，告知該子弟無故離去職役，對官兵離營已逾一日（二十四小時）者，仍
      未與單位取得聯繫，則應依規定發出離營通報（由營發出）通知戶籍所在地區
      憲兵隊、警察局，並副知旅、師核備並通知所屬團管區，各單位對違紀離營通
      報發出乙週內尚未歸營人員（自逃亡當日起算），應按規定辦理通緝，各憲管
      機關在收到離營通報時，應即催促該官兵歸營報到，如經催促仍不歸營者，按
      確有逃亡犯意之違紀離營官兵，無論有否收到通緝令，均應依法處理。」另依
      國防部於八十一年六月十九日，以（八一）吉和字第○七二三號令頒佈之「違
      紀離營發生單位作業注意事項」規定：「各基層單位對逾假未歸或不假外出官
      兵，於屆滿二十四小時仍未確切掌握其行蹤者，應即發佈離營通報，除正本函
      送違紀離營人員之戶籍地憲兵隊外，並副呈上級單位及其交往密切親友協助督
      促歸營。」本件訴外人蔡維城，於八十七年九月二十四日下午六時起至同年月
      二十五日上午八時止，離營休外宿假，此為兩造所不爭執，則訴外人於同年月
      二十五日上午八時起，即屬逾假未歸。惟憲兵訓練中心之政戰處長即被告戊○○，於同年九月二十五日上午八時二十分許，知悉訴外人蔡維城逾假未歸時，
      即以電話聯繫訴外人蔡維城之家屬，告知逾假未歸，並請其家屬促其儘速返營
      。憲兵訓練中心之指揮官即被告甲○○，亦於同年月日上午八時五十分，召集
      相關幹部編組協尋，並指派監察官焦延明少校，趕至訴外人蔡維城位於桃園縣
      中壢市家中瞭解詳情。至同年月日上午九時五十分，訴外人蔡維城自台中打電
      話回家，告知其於台中市○○○路第二百四十號即被害人廖柏雅任職之世貿診
      所內，焦延明監察官隨即與訴外人蔡維城電話交談，要求其留在原地，俟其父
      親、姊夫前往陪同返營，焦延明監察官隨即回報憲兵訓練中心政戰處長即被告
      戊○○，並於同日上午十時二十分，以電話聯絡台中憲兵隊派員協助處理，此
      均為原告己○○、壬○○所不爭執。則被告憲兵司令部所屬之憲兵訓練中心，
      對於訴外人蔡維城之逾假未歸，均已依「國軍防止逃亡工作實施規定」及「違
      紀離營發生單位作業注意事項」之規定，採取相應措施，亦無違反對於訴外人
      蔡維城應為之作為義務。
（三）又原告己○○、壬○○主張被告憲兵司令部所屬之憲兵訓練中心，因對於訴外
      人蔡維城之心理輔導工作未臻落實，低階輔導高階績效不彰；情況處置不當，
      釀成不幸事件；危機處理能力不足，貽誤防範時機等原因；經監察院於八十八
      年九月一日，以（八八）院台國字第八八二一○○二五九號函通過糾正案。然
      依中華民國憲法第九十六條、第九十七條規定：「監察院得按行政院及其各部
      會之工作，分設若干委員會，調查一切設施，注意其是否違法或失職。」「監
      察院經各該委員會之審查及決議，得提出糾正案，移送行政院及其有關部會，
      促其注意改善。」監察法第二十四條亦規定：「監察院於調查行政院及其所屬
      各機關之工作及設施後，經各有關委員會之審查及決議，得由監察院提出糾正
      案，移送行政院或有關部會，促其注意改善。」是監察院對於行政院及其所屬
      部會、機關之違法、失職，得提出糾正案。惟行政機關構成監察院糾正之事由
      ，與國家賠償法所規定國家賠償責任之要件，並不相同。本件監察院於訴外人
      蔡維城殺害被害人廖柏雅一案中，雖以被告憲兵司令部所屬之憲兵訓練中心，
      對於訴外人蔡維城之心理輔導工作未臻落實，低階輔導高階績效不彰；情況處
      置不當，釀成不幸事件；危機處理能力不足，貽誤防範時機等原因，而對於憲
      兵訓練中心提出糾正案，惟監察院於（八八）院台國字第八八二一○○二五九
      號函，所通過之糾正案中，亦未明確指出被告憲兵司令部所屬之憲兵訓練中心
      ，係違反何項法律、授權命令、行政規則之規定。故原告己○○、壬○○主張
      被告憲兵司令部所屬之憲兵訓練中心，已經監察院通過糾正，即構成國家賠償
      之要件，尚屬無據。另本件原告己○○、壬○○主張之事由，與司法院大法官
      釋字第四百六十九號解釋之情形，亦不相同，附此敘明。
八、綜上所述，本件被告丁○○、甲○○、戊○○，對於訴外人蔡維城因精神病發作
    ，而殺害被害人廖柏雅，並無違反陸海空軍軍官服役條例施行細則第十三條、國
    軍防止逃亡工作實施規定、違紀離營發生單位作業注意事項等有關因傷退役、逾
    假未歸之相關規定，亦即並無怠於對於訴外人蔡維城應為之作為義務。從而，原
    告己○○、壬○○依國家賠償法第二條第二項之規定，請求被告憲兵司令部給付
    捌佰萬元，為無理由，應予駁回。
九、據上論結，原告之訴為無理由，依民事訴訟法第七十八條、第八十五條第一項前
    段，判決如主文。
中      華      民      國    八十九    年      七      月     十一     日
                                 民事第六庭法      官  姜悌文
右為正本係照原本作成
如對本判決上訴，須於判決送達後廿日內向本院提出上訴狀
中      華      民      國    八十九    年      七      月     十一     日
                                            法院書記官  陳鳳瀴


司法院資訊處製作；財團法人民間司法改革基金會備份。
